【裁判字號】    98,上易,2322
【裁判日期】    981029
【裁判案由】    詐欺
【裁判全文】
臺灣高等法院刑事判決                98年度上易字第2322號
上  訴  人  臺灣士林地方法院檢察署檢察官
被      告  丙○○
                    （另案於臺灣高雄監獄執行中）
            甲○○
上列上訴人因被告詐欺案件，不服臺灣士林地方法院九十八年度
易字第二六三號，中華民國九十八年七月三十一日所為之第一審
判決（起訴案號：臺灣士林地方法院檢察署九十八年度偵字第二
六四０號，移送併案審理案號：臺灣桃園地方法院檢察署九十八
年度偵字第五八六六號），提起上訴，及移送併案審理（臺灣臺
中地方法院檢察署九十八年度偵字第一九六二七號）本院判決如
下：
    主  文
原判決關於甲○○部分撤銷。
甲○○犯幫助詐欺取財罪，處有期徒刑陸月，如易科罰金，以新
臺幣壹仟元折算壹日。
其他上訴駁回。
    事  實
一、丙○○曾於民國九十五年間因施用第一、二級毒品，經臺灣
    高雄地方法院以九十五年度訴字第五二三號判決（起訴書誤
    載為九十五年度訴字第一一二六號判決，應予更正）分別判
    處有期徒刑八月、三月，定應執行刑為有期徒刑九月確定，
    於九十六年六月二十六日縮刑期滿執行完畢；甲○○則於九
    十六年間因公共危險案件，經臺灣桃園地方法院以九十六年
    度壢交簡字第一三四號簡易判決判處有期徒刑二月確定，於
    九十六年六月十一日易科罰金執行完畢。
二、詎丙○○、甲○○二人仍不知悔改，明知詐欺集團等不法份
    子經常利用他人申請之行動電話門號及存款帳戶存摺、提款
    卡，以轉帳匯款等方式，獲取不法利益並逃避執法人員之追
    查，且依其二人之社會經驗，應有相當之智識程度可預見自
    己提供申辦之行動電話門號及帳戶之存摺、提款卡、密碼等
    供他人使用，將幫助犯罪集團從事詐欺取財之犯行，竟為賺
    取金錢，仍不違反其本意，分別基於幫助詐欺取財之犯意：
    丙○○於九十七年十月初某日，在高雄市○○路、同盟路附
    近，以新臺幣（下同）三千元之代價，將其所申辦之行動電
    話門號0000000000號ＳＩＭ卡一張，出售於其友
    人張新宏（張新宏涉犯部分，應由檢察官另行依法偵查追訴
    ），甲○○則於九十八年十二月三日，在桃園縣中壢火車站
    前，以一萬二千元之代價，將其所分別申辦之(1)臺灣中小企
    業銀行復興分行、00000000000號帳戶之存摺、
    提款卡及密碼，與(2)合作金庫銀行桃園大漢分行、0000
    000000000號帳戶之存摺、提款卡及密碼等，提供
    予真實姓名年籍不詳之原住民成年男子及其所屬之詐欺集團
    成員使用，幫助該詐欺集團成員從事詐欺取財之犯行。
三、該詐欺集團成員取得上開行動電話門號及銀行帳戶資料後，
    即基於詐欺取財之犯意：
（一）先於九十七年十二月一日上午十時許，由詐欺集團中之女
      姓成員冒玉山銀行行員之名義，撥打電話予梁黃春米，佯
      稱梁黃春米名下台北富邦銀行帳戶被一名自稱「陳政偉」
      男子欲盜領存款，經梁黃春米告知自己並未在台北富邦銀
      行開戶後，該名女子立即在電話中刻意向旁人表示快告訴
      警衛把陳政偉攔下等，再由自稱為警察、檢察署書記官等
      詐欺集團男性成員，接續在電話中向梁黃春米表示其可能
      涉嫌犯罪，需凍結梁黃春米名下資產，並要求梁黃春米先
      交付現金一百八十萬元，作為無需凍結資產之擔保，致梁
      黃春米因此陷於錯誤，立即於當日在台中銀行東勢分行提
      領現金一百八十萬元後，依約在同日下午三、四時許，在
      臺中縣東勢鎮○○路與福盛街口，當面將一百八十萬元現
      金全數交付予自稱邱建霖警官之詐欺集團成員，並簽收偽
      臺灣臺北地方法院檢察署公文及收據。同日下午一時許，
      再由自稱為臺灣臺北地方法院檢察署主任檢察官楊承武之
      詐欺集團成員，致電梁黃春米，訛稱因梁黃春米先前的配
      合度不夠，故梁黃春米之前被法院接管的資產恐無法返還
      ，表示要再請示法院法官可否展延資產凍結，並要求梁黃
      春米再籌出三百萬元給法院，只要交付款項後，所有被接
      管的資金都會交還，致梁黃春米再度陷於錯誤，先湊足現
      金五十四萬元後，即於同年月八日下午三時四十八分許，
      依指示，在臺中市西屯區之合作金庫西屯分行，以無摺存
      款方式存入五十四萬元至甲○○所提供予詐欺集團成員之
      上開(2)合作金庫帳戶。嗣因梁黃春米為籌措款項而向鄰人
      詢問房屋抵押貸款方式時，發現受騙而報案處理。
（二）於九十七年十二月八日上午十時許，由自稱為張書華檢察
      官之詐欺集團成員，以丙○○出售之上開0000000
      000號電話，致電乙○○，訛稱因其名下之台新銀行帳
      戶遭人冒用並賣給詐欺集團，資金將被凍結，須至自動櫃
      員機辦理轉帳才能解除凍結，並告知乙○○會在隔二日（
      即十日）下午一時許再以相同門號聯絡，致乙○○陷於錯
      誤，先依指示於九十八年十二月八日提領一百二十萬元，
      並要求其至臺北市○○區○○路與大興街口當面交付金額
      ，將會有人簽發收據予其收執，惟於翌（九）日，該男子
      又電聯乙○○，佯稱因人手調度不及，要求乙○○至銀行
      匯款，乙○○不疑有他，依指示就近至萬泰商業銀行站前
      分行匯款四十萬元至甲○○開立之上開(1)臺灣中小企業銀
      行帳戶，再於同年月十日，至國泰世華商業銀行北投分行
      匯款六十萬元至同一臺灣中小企業銀行帳戶，乙○○匯款
      後，旋遭詐欺集團成員提領一空，嗣因約定時間經過，並
      未接獲對方來電，經乙○○撥打丙○○之上開00000
      00000號行動電話均未開機，始發覺有異，而報案處
      理。
四、案經臺北市政府警察局北投分局報告臺灣士林地方法院檢察
    署檢察官偵查起訴及臺灣桃園與臺中地方法院檢察署檢察官
    移送併案審理。
    理  由
一、證據能力部分：
    按「被告以外之人於審判外之陳述，雖不符前四條之規定，
    而經當事人於審判程序同意作為證據，法院審酌該言詞陳述
    或書面陳述作成時之情況，認為適當者，亦得為證據。當事
    人、代理人或辯護人於法院調查證據時，知有第一百五十九
    條第一項不得為證據之情形，而未於言詞辯論終結前聲明異
    議者，視為有前項之同意。」刑事訴訟法第一百五十九條之
    五定有明文。本件被告丙○○、甲○○二人於本院準備程序
    及審理時，均表示對於檢察官所提各項證據方法之證據能力
    並無意見，本院審酌上開各該證據均非非法取得之證據，並
    無證據力明顯過低之情形，復經本院於審判期日就上開證據
    進行調查、辯論，依法自有證據能力，合先敘明。
二、實體部分：
（一）認定事實所憑之證據及認定之理由
  １．上開犯罪事實，業據被告二人於原審及本院準備程序與審
      理時坦承不諱，且分別經證人即被害人梁黃春米及乙○○
      二人於警詢、偵查中就其二人被詐欺集團成員詐騙之經過
      指述歷歷（被害人梁黃春米部分，見臺中縣警察局東勢分
      局卷第一頁至第四頁、臺灣臺中地方法院檢察署九十八年
      度偵字第一九六二七號偵查卷第七頁；被害人乙○○部分
      ，見臺灣士林地方法院檢察署九十八年度偵字第二六四０
      號偵查卷第十二頁至第十五頁、第四十八頁至第五十頁）
      ，就被害人梁黃春米被詐騙部分，並有合作金庫商業銀行
      西屯分行存款憑條、合作金庫商業銀行大漢分行九十八年
      一月二十二日出具之第０九八００００三九七號函暨函附
      之甲○○基本開戶資料與資金往來明細（詳見上開東勢分
      局卷第五頁、第十三頁至第十七頁），就被害人乙○○部
      分，則有萬泰商業銀行匯款申請書、國泰世華商業銀行匯
      出匯款回條、臺灣中小企業銀行客戶基本資料及交易明細
      資料、行動電話門號0000000000號通聯調閱查
      詢單（見臺灣士林地方法院檢察署九十八年度偵字第二六
      四０號卷第十七頁至第十八頁、第二十一頁至第二十六頁
      、第三十三頁至第三十四頁）在卷可稽，足認被告二人之
      任意性自白核與事實相符，應堪採信。綜上，被告丙○○
      之上開行動電話門號、被告甲○○之合作金庫銀行與臺灣
      中小企業銀行帳戶，確係遭不法之徒使用於詐欺取財犯行
      ，足堪認定。
  ２．按行動電話門號、金融帳戶分為個人貼身使用及理財之工
      具，申請開設該二者並無任何特殊之限制，並可向不同之
      電信業者、金融機構申請多數之行動電話門號、存款帳戶
      使用，並無何困難，此乃眾所週知之事實，則依一般人之
      社會生活經驗，苟見非親非故之人不以自己名義申請行動
      電話門號或開戶，反而向他人蒐集行動電話門號、金融機
      構帳戶供己使用，衡情對收集者將所收集之行動電話門號
      、帳戶用於詐欺犯罪乙節當有預見。況觀諸現今社會上，
      詐欺集團收購人頭帳戶、行動電話門號，持以供作電話詐
      欺之事，常有所聞，出賣或出借帳戶、行動電話門號予非
      親非故之人，受讓人係為謀非正當資金進出，而隱瞞行為
      人身份曝光之不法使用，幾乎已成為人盡皆知之犯罪手法
      等情，益當信而有徵。本件被告二人明知將行動電話門號
      ＳＩＭ卡、銀行帳戶存摺及提款卡、提款卡密碼等物品，
      交付予不明人士手中，極易被利用為與財產有關之犯罪工
      具；被告二人竟加以同意，顯然對於該帳戶作為不法使用
      ，有所認識且並不違背其本意，雖卷內事證並無積極證據
      證明被告二人知悉該詐欺犯罪集團將如何犯罪，而無法於
      本件認定被告二人有共同詐欺之犯罪認識，但其等既對行
      動電話門號、帳戶交付他人使用，可能遭犯罪集團用以犯
      罪有所預見，且不違背本意而為之，應有幫助詐欺取財之
      不確定故意甚明。從而，本件事證明確，被告二人幫助犯
      詐欺取財之犯行堪以認定，應予依法論科。
（二）論罪與科刑之審酌
  １．按刑法上之幫助犯，係對於犯罪與正犯有共同之認識，而
      以幫助之意思，對於正犯資以助力，而未參與實施犯罪之
      行為者而言（最高法院四十九年度臺上字第七十七號判例
      、八十八年度臺上字第一二七０號判決意旨可資參照）。
      是以，如未參與實施犯罪構成要件之行為，而係出於幫助
      之意思提供助力，即屬幫助犯，而非共同正犯。
  ２．核被告二人所為，均係犯刑法第三十條第一項前段、第三
      百三十九條第一項之幫助詐欺取財罪，並依刑法第三十條
      第二項之規定減輕其刑。
  ３．被告甲○○一次交付合作金庫與臺灣中小企業銀行之帳戶
      存摺、提款卡等物與詐欺集團成員，係一行為觸犯二個幫
      助詐欺取財罪，屬想像競合犯，應從情節較重（詐欺被害
      人梁黃春米部分）之幫助詐欺取財罪處斷。
  ４．被告二人前犯如事實欄所載之案件並已執行完畢，有本院
      被告全國前案紀錄表在卷足參，其二人均係於受有期徒刑
      之執行完畢後五年以內再犯本件有期徒刑之罪，均為累犯
      ，均應依刑法第四十七條第一項規定加重其刑。又因其二
      人均同時有加重暨減輕事由，爰先加而後減之。
  ５．原判決應維持及撤銷之理由：
    (1)原審就被告丙○○幫助詐欺取財被害人乙○○部分，依刑
      法第三百三十九條第一項、第三十條第一項前段、第二項
      、第四十七條第一項、第四十一條第一項前段、刑法施行
      法第一條之一規定，並審酌其犯罪之一切情狀，判處有期
      徒刑六月，並諭知易科罰金之折算標準，並無不當，量刑
      亦屬適當。檢察官上訴意旨認被告丙○○有三次違反毒品
      危害防制條例前科，分別被判處有期徒刑七月、九月及八
      月，有累犯情形，且未賠償被害人，本案僅判決有期徒刑
      六月，顯屬過輕，然，原審已考量被告丙○○符合累犯規
      定，以一般幫助詐欺取財之犯行而言，量處有期徒刑六月
      已屬中度之刑，且被告丙○○之前科均係施用毒品，與本
      案之幫助詐欺取財並不相同，上訴意旨就此部分為無理由
      ，應予駁回。
    (2)原審就被告甲○○部分，漏未論及被告甲○○係一次交付
      自己的上開二個帳戶資料予詐欺集團成員，而僅論及被告
      交付臺灣中小企業銀行帳戶，尚有未洽，檢察官上訴意旨
      雖以同上理由指摘原判決判處被告甲○○有期徒刑六月過
      重，亦無理由，惟原判決既有上開未予審判部分，被告甲○○被訴部分自應由本院撤銷改判。
  ６．爰審酌被告甲○○為圖小利，提供自己使用的銀行帳戶二
      個供詐欺集團詐騙他人財物，危害社會正常交易安全，增
      加被害人尋求救濟之困難，並使犯罪之追查趨於複雜，而
      本件二位被害人遭詐騙之金額甚鉅，惟念及被告甲○○於
      犯罪後能坦承犯行，態度尚稱良好等一切情狀，仍量處有
      期徒刑六月，並諭知易科罰金之折算標準，以示警懲。
  ７．檢察官移送併案審理被告甲○○交付合作金庫帳戶存摺、
      提款卡等部分之幫助詐欺取財犯行，雖未據起訴，然因與
      起訴之部分具有想像競合犯之裁判上一罪關係，為起訴效
      力所及，本院自應併予審理，併此敘明。
三、適用之法條：
（一）刑事訴訟法第三百六十八條、第三百六十九條第一項前段
      、第三百六十四條、第二百九十九條第一項。
（二）刑法第三百三十九條第一項、第三十條第一項前段、第二
      項、第五十五條、第四十七條第一項、第四十一條第一項
      前段，刑法施行法第一條之一第一項、第二項前段。
本案經檢察官劉異海到庭執行職務。
中    華    民    國    98    年    10    月    29    日
                  刑事第十三庭  審判長法  官  曾德水
                                      法  官  崔玲琦
                                      法  官  遲中慧
以上正本證明與原本無異。
不得上訴。
                                      書記官  陳韋杉
中    華    民    國    98    年    10    月    29    日


司法院資訊處製作；財團法人民間司法改革基金會備份。
